臺灣高等法院臺中分院刑事判決
111年度上易字第181號
上  訴  人  臺灣臺中地方檢察署檢察官
被      告  黃明富



上列上訴人因被告毀棄損壞案件，不服臺灣臺中地方法院110年
度易字第2003號中華民國111年1月5日第一審判決（起訴案號：
臺灣臺中地方檢察署110年度偵字第12819號），提起上訴，本院
判決如下：
    主  文
上訴駁回。
    理  由
一、公訴意旨略以：被告黃明富主導址設臺中市○○區○○路0段00
    巷00號之麒麟峰溫泉會館之管理施工，因不滿麒麟峰溫泉股
    份有限公司（下稱麒麟峰公司）負責人即告訴人林清潭向施
    工單位表明拒絕支付工程款，並因告訴人拒絕消費者持用非
    麒麟峰公司發行之票券欲入場消費等，雙方發生爭執，被告
    乃基於毀損犯意，於民國110年2月21日11時45分許，指使不
    知情之砂石車司機將二車土石傾倒在臺中市○○區○○段000地
    號之上址溫泉會館門口前之草皮上，致原已舖設完成之部分
    植草枯萎死亡（面積約2、3坪），喪失景觀效用，而損壞他
    人之物，因認被告涉犯刑法第354條之毀損罪嫌。
二、按犯罪事實應依證據認定之，無證據不得認定犯罪事實；又
    不能證明被告犯罪者，應諭知無罪之判決，刑事訴訟法第15
    4條第2項、第301條第1項分別定有明文。而事實之認定，應
    憑證據，如未能發現相當證據，或證據不足以證明犯罪事實
    ，自不能以推測或擬制之方法，為裁判基礎。此所稱之證據
    ，雖不以直接證據為限，間接證據亦包括在內，然而無論直
    接或間接證據，其為訴訟上之證明，須於通常一般人均不致
    有所懷疑，而得確信其為真實之程度者，始得據為有罪之認
    定。倘其證明尚未達到此一程度，而有合理懷疑之存在，致
    無從使事實審法院獲得有罪之確信時，即應諭知被告無罪之
    判決（最高法院92年度台上字第2984、5580號判決意旨參照
    ）。
三、公訴意旨認被告涉犯上開罪嫌，無非係以告訴人之指訴、證
    人顏侑澤於警詢所為證述、臺中市政府警察局第五分局東山
    派出所受理各類案件紀錄表、受理刑事案件報案三聯單、現
    場照片、草皮照片等為其主要論據。
四、訊據被告對於上揭時間，僱請砂石業者在麒麟峰溫泉會館前
    之草皮上傾倒土石一事，坦承不諱，然否認有何本案犯行，
    辯稱：我係依據合約而在該處施工，且該處草皮亦為我所種
    植，如告訴人認我無此權限，何以未於種植草皮之初即表示
    拒絕，直至110年2月始對我提出本件告訴等語。經查：
　㈠民法第66條第1項所謂定著物，係指非土地之構成部分，繼續
    附著於土地而達一定經濟上目的，不易移轉其所在之物而言
    。又動產附合於不動產，而歸不動產所有人取得動產所有權
    者，須以動產因附合而成為不動產之重要成分為要件。所謂
    成為不動產之重要成分，係指此種結合具有固定性、繼續性
    ，而未成為另一獨立之定著物而言。本件被告前揭傾倒土石
    之草皮，為被告所建造舖設，業據被告於原審供稱：該處是
    我依合約將原本的柏油路挖掉，再鋪上草皮等語（見原審卷
    第53頁），核與告訴人於原審審理時證述：溫泉會館係被告
    等人於合作契約開始後，載砂石來填及鋪草皮等語（見原審
    卷第107頁至第108頁）及證人即溫泉會館企劃經理林粲鈞於
    原審審理時證述：草皮是被告等人於109年施工完成等語（
    見原審卷第117頁）相符，並有施工前照片1張可證（見原審
    卷第59頁），可見上揭溫泉會館門口前之草皮確係被告所舖
    設、種植。然前揭臺中市○○區○○段000地號土地為告訴人所
    有，有臺中市中正地政事務所土地所有權狀1紙可憑（見偵
    卷第171頁），前揭草皮既係附著於告訴人所有上開地號土
    地上，非可輕易移轉，依據上開說明，應認被告所鋪設之草
    皮，業因附合而屬告訴人所有，是告訴人主張上開草皮遭受
    被告毀損而提起本件告訴，程序上自屬有理，合先敘明。
　㈡被告確有於110年2月21日上午11時45分許，僱請砂石車業者
    顏侑澤等人，將土石傾倒在麒麟峰溫泉會館前草皮等情，業
    據告訴人於警詢、偵查及原審審理時指訴、證人即砂石車業
    者顏侑澤、林永興於警詢證述在卷，並有告訴人之指認犯罪
    嫌疑人紀錄表、臺中市政府警察局第五分局東山派出所受理
    各類案件紀錄表、受理刑事案件報案三聯單、麒麟峰公司之
    經濟部商工登記公示資料查詢服務各1紙及現場照片共10張
    在卷可稽（見偵卷第29至33、43至51、65至67、97頁），且
    為被告所自承。是此部分事實，堪以認定。
　㈢物之本體與其效用應分別以觀，刑法第354條之毀損罪將「毀
    棄」、「損壞」或「致令不堪用」3種行為並列，所欲保護
    之法益，乃係個人對物之本體完整性與利用之利益，「毀棄
    」、「損壞」或「致令不堪用」係毀損罪所欲規範之3種獨
    立行為類型。「毀棄」係將物品予以銷毀或廢棄，使物品失
    其存在之意義，其結果亦使物品喪失其效用。「損壞」雖亦
    破壞物品之形體，而改變物品之外形，但未達使物品喪失其
    存在意義之程度，至於物品是否因而喪失全部或一部之效用
    ，則非所問。「致令不堪用」則係指以「毀棄」、「損壞」
    以外之方法，使物品喪失其全部或一部之效用。又毀損罪之
    行為結果須「足以生損害於公眾或他人」，而是否足生損害
    於他人而實質上值得保護，應綜合行為人破壞、改變物品外
    形之程度、物品之交易、利用價值有無減損及刑罰之發動是
    否合理而為判斷，以符刑法謙抑性。本件公訴意旨固認被告
    傾倒土石之行為，導致上開草皮上之部分植草有枯萎死亡之
    情形，並提出草皮照片共6張在卷（見偵卷第215頁至第219
    頁）。惟查，花草植栽為具有生命之物，其能否存活、存活
    久暫等，實與陽光、土壤、水質等各種因素相關，是上開植
    草之枯萎死亡，能否遽認與被告傾倒砂石之行為間具有因果
    關係，已然有疑。又上開草皮植草枯萎死亡之面積約為2、3
    坪，相較於麒麟峰溫泉會館前方所舖設之整體草皮面積而言
    ，顯屬甚微，此有上開草皮照片與溫泉會館之草皮照片可證
    （見偵卷第215至219頁，原審卷第47頁），且砂石所覆蓋而
    有枯萎死亡之草皮並非整片，是縱認枯萎之植草為被告傾倒
    土石所致，因傾倒土石所致枯萎死亡部分，是否已致使該處
    草皮喪失景觀效用，亦有可議。揆之前揭說明，被告傾倒土
    石之行為，客觀上能否認定確有毀棄、損壞或致生不堪使用
    之行為，而致生損害於告訴人之結果，尚非無疑。
  ㈣刑法第354條之罪，僅處罰故意犯，故須行為人主觀上有毀損
    他人之物或致令不堪使用之犯罪認識與意欲，而為毀損之行
    為，始能成立，倘行為人於主觀上認為所毀損者為自己所有
    之物，即因欠缺毀損他人之物或致令不堪使用之犯意，即無
    從以該罪相繩。上開草皮之所有權歸屬於告訴人所有，乃係
    本於附合之相關規定，而非當事人間約定之所有權移轉行為
    ，是就上開草皮所有權實屬何人一情，被告主觀上有無認識
    ，已有可疑。而上開草皮確為被告所鋪設，是對於被告而言
    ，主觀上是否有毀損「他人之物」之犯意，亦非無疑。又，
    被告得進入麒麟峰溫泉會館施工，乃依據告訴人與訴外人林
    志誠就麒麟峰溫泉會館簽訂合作契約書之約定內容，經林志
    誠授權而在溫泉會館施工，期間告訴人亦未有阻止或限制被
    告進入等情，業為被告所陳，亦與證人即告訴人於原審審理
    時證述：因為有合約在，故無法阻止被告進入施工及鋪設草
    皮等語（見原審卷第107至108頁）、證人林粲鈞於原審審理
    時證述：被告在施工當時，我每天都在看等語（見原審卷第
    117頁）及證人即告訴人簽訂合作契約之林志誠於原審審理
    時證述：我有全權授權被告進入溫泉會館施工等語（見原審
    卷第124頁）之情節相符，另有麒麟峰溫泉會館合作契約書1
    份附卷可憑（見偵卷第53頁至第57頁），足見被告在麒麟峰
    溫泉會館施工，確係本於告訴人與林志誠之契約關係，基於
    林志誠之授權，而獲得告訴人之同意所為。被告既係本於契
    約及授權而進入施工及鋪設上開草皮，縱因告訴人與林志誠
    間因合作契約產生糾紛，在合作契約未有效終止前，被告因
    一時不滿，而破壞其於該處自行鋪設之草皮，揆之常情，能
    否遽認其主觀上具有毀損「他人之物」之故意，亦或本於毀
    損自己建造之物品，以使告訴人無從獲取被告所鋪設草皮之
    景觀利益之目的所為，容非無疑。至告訴代理人以上開合作
    契約書第1條約定，需待林志誠成立公司後，始簽訂正式契
    約等語，主張上開合作契約書僅屬備忘錄等語，惟契約書性
    質為何，實不影響被告實際上已進入麒麟峰溫泉會館施工之
    事實，及其主觀犯意之認定。況依告訴人及證人林粲鈞、林
    志誠於原審上開證述情節，均足證該合作契約書已實際生效
    ，告訴代理人此部分所言，顯與事實不符，難為可採。至被
    告於警詢時先稱：係擔心草皮遭施工單位挖走，而傾倒土石
    以準備回填使用等語（見偵卷第22至23頁）、於偵查中改稱
    ：草皮尚未完工、尚未完成施工驗收等語（見偵卷第112頁
    ）、於原審又稱：係為避免車子碾過，而傾倒土石準備要用
    於築圍牆使用等語（見原審卷第53頁），對於傾倒土石之理
    由究係為何，所述前後不一，固有可疑，然此部分至多僅影
    響其所為上開行為之犯罪動機，實難以此遽認被告主觀上為
    毀棄、損壞他人之物之故意。
五、綜上所述，縱認被告係與告訴人因在麒麟峰溫泉會館合作關
    係發生糾紛後，刻意將土石傾倒在溫泉會館門口之草皮，所
    為顯有惹人非議之嫌，然參諸前開說明，尚難以此遽認被告
    確有本件毀損犯行。原審因而以依檢察官提出之證據及其指
    出之證明方法，仍存有合理懷疑，尚未達於通常一般之人均
    不致有所疑義，而得確信其為真實之程度，自應為被告無罪
    之諭知。經核於法無違，應予維持。
六、檢察官上訴意旨略以：㈠本件被告傾倒土石之行為，導致上
    開草皮上之部分植草已有枯萎死亡之情形，且系爭草皮上堆
    置大量之土石，明顯使告訴人無法利用該草皮，且須僱工移
    除系爭土石（見告訴人警詢筆錄），始能令草皮恢復原來之
    效用。是原審認定：「縱認枯萎之植草為被告傾倒土石所致
    ，因傾倒土石所致枯萎死亡部分，是否已致使該處草皮喪失
    景觀效用，亦有可議」一節，顯有認事用法之違誤，本件被
    告客觀之毀損犯行已臻明確。㈡依證人林清潭、林粲鈞等於
    原審審理時證述可知：系爭草地之施作工程，於案發前已施
    作完成。且案發當日係假日，眾多旅客前往麒麟峰溫泉會館
    消費，在當日實無施作之可能，被告卸下大量砂石在溫泉會
    館前之草皮，顯係因不滿消費者於110年2月20日持用非麒麟
    峰公司發行之票券欲入場消費遭拒，而為之報復舉動，本件
    被告毀損之主觀犯意甚明。為此，請將原審判決撤銷，更為
    適當合法之判決。惟查：㈠刑法第354條毀損器物罪之成立，
    除行為人對於器物（亦含系爭草皮）有上述之毀棄、損壞、
    致令不堪用的實行行為外，尚須因此而導致有足以生損害於
    公眾或他人，而所謂足以生損害於公眾或他人係指，因行為
    人為上述之毀棄、損壞、致令不堪用的行為，造成公眾或他
    人因此器物的被毀棄、損壞、致令不堪用，而有損害的危險
    而言，乃屬具體危險犯，亦即以「足以生損害於公眾或他人
    」的具體危險發生為必要，倘不發生此具體危險，即不構成
    本罪。原判決已說明縱認系爭枯萎之植草為被告傾倒土石所
    致，惟被告所為改變系爭草皮之程度甚微、傾倒土石所致系
    爭草皮枯萎死亡部分是否已致系爭草皮喪失景觀效用尚有可
    議，自尚難遽認本件被告之行為已發生具險危險，況且傾倒
    在系爭草皮上的砂土，將之除去尚非難事，則原判決關於此
    部分所為論敘核與論理及經驗法則無違，其認事用法尚難遽
    認於法有違。㈡被告係如何尚難遽認其主觀上具有毀損「他
    人之物」之故意等情，已據原判決詳述如上，且一般人並無
    附合之法律常識，因而認被告本於毀損「自己」建造之物品
    ，以使告訴人無從獲取被告所鋪設草皮之景觀利益之報復目
    的，亦屬可以想像；至於告訴人主張其於109年12月18日已
    寄存證信函澄清合作契約書不生效力，且林志誠於同日簡訊
    中亦表示「律師函收到了，那就法院見了」等語，認為該合
    作契約並不成立等語。惟被告如何依該合作契約而為舖設草
    皮，且依其主觀上之認知及作為，而認該合作契約已生效力
    ，與一般認知上尚屬無違，況且該合作契約上已載明：除林
    志誠有經營不法且經法院判刑確定，告訴人可提前解約外，
    合作期限（109年10月1日起至118年9月30日止)內告訴人不
    得以任何形式或理由提前終止授權(見該合作契約第8條)，
    是該存證信函縱表達告訴人不受該合作契約拘束，要屬其單
    方之說詞，於未經有權機關確認前，自難遽該合作契約於10
    9年12月18 即終止或自始無效。綜上，檢察官上訴意旨所指
    之事項，仍不足為被告有罪之認定，其指摘原判決不當，並
    無理由，應予駁回。
據上論結，應依刑事訴訟法第368條，判決如主文。 
本案經檢察官蔡仲雍提起公訴，檢察官何建寬提起上訴，檢察官
謝名冠到庭執行職務。
中　　華　　民　　國　　111 　年　　7 　　月　　13　　日
        　　刑事第二庭    審判長法　官  何　志　通
　　　　　　　　　　　　　　    法　官  許  月  馨
　　　　　　　　　　　　　　　  法　官  吳  進  發
以上正本證明與原本無異。     
不得上訴。
                                書記官  洪  宛  渝 

中　　華　　民　　國　　111 　年　　7 　　月　　13　　日